【裁判字號】    90,訴,4942
【裁判日期】    920214
【裁判案由】    國宅
【裁判全文】
臺北高等行政法院判決                              九十年度訴字第四九四二號
                              .
    原      告  甲○○
    訴訟代理人  林達傑律師
    被      告  臺北市政府
    代  表  人  乙○○市長）.
    訴訟代理人  丁○○
                丙○○
右當事人間因國宅事件，原告不服內政部中華民國九十年五月二日台（九十）內訴字
第九○○三二九六號訴願決定，提起行政訴訟。本院判決如左：
    主  文
原告之訴駁回。
訴訟費用由原告負擔。
    事  實
壹、事實概要：
    緣原告甲○○所有臺北市○○路○段二號及六號建築物，位於基隆河中山橋至成
    美橋段河道整治地區工程範圍內，經被告臺北市政府辦理徵收，除補償費分別由
    原告及其前妻廖採蓮於民國（下同）八十一年四月九日由兩人相互切結保證後領
    取，並已分別配售專案國宅各乙戶在案。嗣原告於八十九年五月八日提出同路段
    四號、臨八號建築物（下稱系爭四號、臨八號建物）所有權狀影本，以系爭建物
    為原告所有，被告漏未配售為由，要求被告再予配售專案住宅二戶。經被告以九
    十年一月十九日府工養字第九○○○五五九七○○號函復否准原告所請，原告對
    該處分不服，提起訴願，遭內政部九十年五月二日台（九十）內訴字第九○○三
    二九六號訴願決定駁回，遂向本院提起行政訴訟。
貳、兩造聲明：
一、原告聲明求為判決：
(一)、原行政處分及訴願決定均撤銷。
(二)、被告應依「本市（按指臺北市）基隆河中山橋至成美橋段河道整治地區區段徵收
    範圍內現住戶遷移安置計畫」，再配售專案住宅二戶予原告。
二、被告聲明求為判決：
    駁回原告之訴。
參、兩造之爭點：原告可否就系爭四號、臨八號建物為專案國（住）宅配售請求權，
    請求被告再配售專案國（住）宅二間？
一、原告主張之理由：
(一)、系爭建物與其前已經被告徵收補償之內湖路一段二號及六號建物均為原告所有，
    並均有合法產權及各自獨立之門牌，而原告亦已因而配得乙戶專案住宅，且該四
    戶連號建物並均比鄰坐落於相同基地上。查系爭建物係坐落於臺北市基隆河中山
    橋至成美橋段河道整治地區區段徵收範圍內，此除可自系爭建物與目前已經被告
    依法補償之臺北市○○路○段二、六號建物比鄰而坐之事實得知外，並可自系爭
    建物與內湖路一段二、六號建物同樣位於臺北市○○區○○段二小段五○六地號
    之內確認其事。
(二)、徵諸被告為解決前述公共工程範圍內拆遷戶之居住問題所自行頒訂之「本市（按
    指臺北市）基隆河中山橋至成美橋段河道整治地區區段征收範圍內現住戶遷移安
    置計畫」（下稱遷移安置計畫），原告所有之四戶建物顯然均已符合領取拆遷補
    償及配售專案住宅之條件。況被告於核發拆遷補償之前，均已經由被告所屬相關
    承辦單位親至現場調查、測量，而原告亦一直配合被告所屬承辦單位之要求，提
    供相關證明文件。且原告所有未受補償之系爭建物，目前亦已遭被告連同其他被
    徵收建物一併拆除。則被告何能在事後，徒然以其所造具之表冊疏未列入原告所
    有建物資料，遽推論該等合法存在之建物已然滅失而不予補償並配售國宅？原告
    在被告依兩造協議進行補償之際，確曾依拆遷補償處理辦法提出相關文件，而被
    告所屬主管機關本亦應依前述拆遷補償處理辦法進行相關程序並將所有書面依序
    存檔備查，豈得於事後因為被告疏未嚴格依法行政遺失所有卷證書面，反而推論
    原告當時並未依被告要求提出系爭建物之相關資料？且依照經驗法則，原告既已
    同意接受補償，若非被告有意或無心之失漏未將系爭建物列入補償，原告又豈敢
    拒絕或故不配合被告要求提出所有相關書面資料？
(三)、原告在當時所能作的，也僅是信任被告定然會「依法行政」，給付原告依法所應
    得者，又豈會得知被告所掣制之補償清冊，竟會漏未將比鄰而座的系爭建物予以
    列入？是否得即得以被告自陳必先補償後才會拆除建物，判定原告既未領取補償
    費，系爭建物當非被告所拆除？或是既然補償清冊沒有系爭建物的資料，系爭建
    物必然不是被告所拆遷？換言之，被告此種論點，無異先將被告各級承辦人員所
    可能產生的疏失一律排除，自然得以導出系爭建物並非被告拆除之結果，此後再
    責由原告就十數年前發生之事實予以舉證，原告又豈有可能將早已遭被告拆除之
    系爭建物予以回復？其不公平至為昭然。
(四)、本件既經原告提出系爭建物係合法建物並符合徵收補償標準之證明，且系爭建物
    與被告已拆除補償之內湖路二、六號建物，又係插空間隔而座，則依照經驗法則
    ，應可推知系爭建物確係為被告實施系爭整治工程。則原告既已完成舉證責任，
    被告若仍有抗辯，理應舉證以實其說，斷不能以被告片面制作之補償清冊並無系
    爭建物資料，即認系爭建物並非本件補償標的。為免導致前述舉證不公平之結果
    ，理應由被告先行闡明本件地上物拆遷、造冊、補償程序及法律依據，並提出相
    關現場查勘、測量及補償資料，俾證明被告當時確實依法行政無所疏失。
(五)、遷移安置計畫第三條規定：「本地區區段征收範圍內之合法房屋、舊有違章建築
    及七十七年八月一日以前新建違章建築之拆遷戶業主，於本地區拆遷公告前兩個
    月設有戶籍並符合國宅配售條件者，按每一戶門牌配售專案國宅一戶」、「本地
    區區段征收範圍內之合法房屋、舊有違章建築及七十七年八月一日以前新建違章
    建築之拆遷戶業主，但不符合前述條件者，按每一戶門牌配售專案住宅一戶」。
    從而，原告所有系爭建物既係該區段征收範圍內之合法建物並均編有門牌，縱原
    告確未符合配售國宅之條件，亦得依該規定按每一門牌配售專案住宅一戶。從而
    ，原告自得依照前開規定，訴請被告再行配售專案住宅二戶。
(六)、本件既係由被告依拆遷補償處理辦法作為條件，統一與各住戶進行協議，則除經
    被告證明曾有特意拒絕被告所提出之條件，不願依被告計算領取補償費拆除所有
    建物外，雖不能逕認前開工程範圍內符合該拆遷補償處理辦法之所有建物均已因
    被告與所有權人達成協議而應受補償，惟若如本件原告所有系爭建物，不但與兩
    造協議補償之二號及六號建物比鄰而座，且經調閱地政登記資料，又是被告所屬
    機關同時或在拆遷後始申請為滅失登記，若謂系爭建物僅因被告疏失未列入補償
    清冊內，遽認該等建物並不在兩造協議補償範圍內，顯然有失公允。至原告之切
    結書既已載明針對內湖路一段二號及六號建物所為，即使原告再就系爭建物提出
    本件請求，亦不屬該書面所稱「產權糾紛或不法行為套（冒）領情事」等問題。
(七)、依照土地登記規則第三十三條第一項規定，建物滅失時，該建物所有權人未於規
    定期限內申請消滅登記者，土地所有權人或其他權利人得代位申請之。系爭建物
    既先後於八十四年三月九日及八十五年八月三十日經人申請為消滅登記，顯見系
    爭建物在被告就該區段徵收範圍內普遍進行補償之際確仍存在。且系爭建物既係
    由被告所屬地政處行文中山地政事務所辦理滅失登記，而非由身為所有權人之原
    告所申請，被告所屬地政處自係以其他權利人身分代位為之，則若系爭建物並不
    在補償之列何至於此？
(九)、被告所提出之證物，尚不足以證明被告曾經拋棄就系爭建物之補償及配售國宅權
    利。臺北市國民住宅承購戶暨貸款戶有無住宅查證明冊中二紙名冊上之申請人欄
    及姓名欄內容雖係原告字跡，然其上為被告執以認為原告拋棄系爭建物權利之「
    內湖路一段二號」、「內湖路一段六號」等字跡則顯非原告字跡，而係事後由他
    人所添寫，從而，該等書面自不得作為不利原告認定之依據。況且，原告迄今提
    呈之書面均係由其職掌，則若未將相關卷證全數提出，或有其他得以保證案卷完
    整之方法，又如何能擔保原告不會斷章取義，從中抽出不利於己之書面隱而不予
    提出？
(十)、被告主張原告熟知拆遷補償協議等相關作業，嗣後申請整建並無臨八號建物，且
    原告已於補償表蓋章確認，被告僅拆除內湖路一段二號及六號建物，拆遷卷證完
    整並無遺失云云，惟查：
１、依照臺北市工務局養護工程處九十一年四月十五日北市養工權字第九一六一七四
    三三○○號等書面，固曾記載原告曾於所列時、地申請在系爭土地上就地整建，
    然而該項程序係原告諮詢具有土地專業人士，聽從其建議並全權委託其處理。而
    此，在目前專業分工之社會中，本屬常見之事，豈得以該項事實遽推論原告本人
    得以因此熟悉相關作業？
２、而依相關拆遷補償及違章處理辦法第五條以下規定，本件合法之作業程序應包括
    實地調測、評估資料、通知建物所有權人、定期協議，估定處理費用時應由用地
    機關會同有關機關派員查明所有權人姓名、地址，建物構造面積、用途，現住人
    口等等。從而，若本件被告所提出之卷證完整，豈可能僅有被告所提出之補償表
    及系爭二號及六號保證切結書等零散書面？
３、被告雖一再以原告曾於補償表認章或立書切結，主張當時拆遷補償者僅限於系爭
    內湖路一段二號及六號建物。惟實則該等書面上雖僅記載系爭內湖路一段二號及
    六號建物，但並未有任何排除併遭拆除之系爭建物之記載或表示，且依補償表所
    示面積，明顯接近四棟建物總和，而非單僅已註明之二、六號建物面積總和。因
    此，斷不能據此作為有利被告之認定，反而得以推定系爭四、臨八號建物確在當
    時一併被列為補償對象。
(十一)、被告雖又認為系爭二、六號建物權狀登載面積式樣，與拆遷當時幾不相同，原告
    顯已溢領補償金額，而有不當得利。且不能僅憑房屋權狀，即推定拆遷當時有系
    爭系爭建物。又原告並未就系爭建物與被告達成補償協議云云，惟查：
１、本件拆遷補償作業，依法應由被告依照相關法令進行作業，現今被告竟以其所職
    掌之拆遷紀錄與登記權狀不符質問原告。在被告強勢主導之拆遷作業下，原告只
    能依循被告指示配合作業，若被告果認為本件拆遷補償涉有任何不法情事，大可
    將全案送請檢調機關查辦，豈可反以其下屬之粗疏質疑原告合法之主張？
２、惟不論如何地政機關之登記，本即有推斷為真正之法律效力，且本件拆遷補償及
    違章建築處理辦法第十條亦規定，已辦建物登記者，其拆除面積應照登記面積計
    算。從而，除非該項登記經地政機關或司法機關依照法定程序予以推翻之外，斷
    不容被告空口質疑之。況且本件除有前述權狀為證外，並經原告提出之建物異動
    索引，另經鈞院函詢臺北市內湖區戶政事務所復稱：「內湖路一段四號曾有李泗
    練及陳建成共兩戶設籍，並分別於八十一年九月三十日遷出‧‧‧八十一年九月
    二十五日住址變更‧‧‧。」均顯示，系爭建物確係因本件拆遷補償作業後始行
    滅失。被告雖一再指稱系爭建物於拆遷作業時並不存在，甚至在原告申請就地整
    建時即不存在，惟此項推論除有前述證據得以駁斥外，並有臺北市中山地政事務
    所建物測量成果量得證，至少在該機關於七十四年一月十五日測量之際，系爭建
    物仍然存在。
３、則若非拆遷補償之際，已將原告所有臺北市○○路○段二、四、六及臨八號建物
    一併列為對象，何以登記面積共僅一三七點九四平方公尺之二、六號建物，竟經
    被告測量為四四八平方公尺？反之，若從原告之假設思考，被告所測量者，除合
    法登記面積外，尚包含二號及六號地下室各七十平方公尺及二號倉庫二十八平方
    公尺，總計一六八平方公尺。則若將前述測量面積減去未經登記之一六八平方公
    尺，計為二八○平方公尺，適接近所有系爭建物合法登記面積（67.68 + 69.50
    +70.26 + 70.96）二七八點四平方公尺，再慮及國人往往喜歡以四捨五入之記載
    方式，參看被告實測之建築物平面圖上，將系爭二號、六號建物住宅欄面積一律
    填寫為七十平方公尺等情，被告在進行拆遷及協議補償作業當時，確已將系爭建
    物一併列為對象，已是不爭且唯一可能之解釋。
二、被告主張之理由：
(一)、基隆河中山橋至成美橋段河道整治工程，係七十九年十二月二十七日公告辦理地
    上物拆遷，公告後被告所屬機關旋即至現場查勘丈量建築物面積，查證建築物屬
    性及所有權屬，並依拆遷補償處理辦法核算建築物拆遷補償費。原告指稱渠所有
    內湖路一段二、四、六、臨八號四戶建築物一併被拆除，被告僅補償二號及六號
    ，四號及臨八號並未補償乙節，經查本工程檔存拆遷補償資料內湖路一段二號建
    築物拆遷補償費由原告切結領取，其前妻廖採蓮為保證人；六號建築物拆遷補償
    費由廖採蓮切結領取，原告為保證人，檔存資料中並無系爭二戶建築物拆遷補償
    資料，且該工程拆遷補償作業流程，係各拆遷戶業主領取補償費後才拆除建築物
    ，非原告指稱被告所造具之表冊未列入原告所有建物資料。
(二)、原告指稱系爭建物未予配售專案住宅乙節，查本工程係於八十一年間拆除內湖路
    一段二號、六號建築物，並配予原告及其前妻廖採蓮各乙戶專案住宅，原告當時
    並未提出異議，詎事隔多年系爭建物已滅失不復存在，原告突提出該二建物之所
    有權狀影本，據爾要求配售專案住宅，經被告審酌原告及其前妻相互切結保證並
    領取建築物拆遷補償費相關資料，並無系爭建物拆遷資料，縱依原告提供之建築
    物所有權狀影本推定七十四年四月十五日存有系爭內湖路一段四、臨八號二建築
    物，惟仍無法證明此二建築物是否為被告因基隆河整治工程所拆除，故原告仍應
    提出其他積極證據以資證明，系爭建物確係被告因基隆河整治工程所拆除，且拆
    遷當時確係原告所有。否則，被告無法據以辦理配售專案住宅。
(三)、被告現場查勘丈量應拆遷建築物屬性、所有權屬及其面積，均需原告到場並提出
    相關證明文件據以辦理，方能入內丈量建築物面積及辦理補償、拆除，然本案原
    告於八十一年間拆遷當時僅提出應拆建築物內湖路一段二號、六號之門牌編釘證
    明，即原告不僅未提出系爭建物之所有權狀，更未主張應拆除系爭建物，自無提
    出系爭建物所有權狀，經被告認定內湖路一段二號、六號建築物符合合法建物認
    定基準並依拆遷補償處理辦法核算建築物拆遷補償費，由原告及其前妻廖採蓮相
    互切結保證，分別領取補償費後才拆除建築物，一系列作業過程皆環環相扣，非
    原告指稱內湖路一段二、六號建物的補償過程及切結內容與本件無關，混淆本件
    攻防。且原告於拆遷當時即知悉拆遷補償及配售國（住）宅權益，此等利益重大
    ，原告於領取補償費及拆除建築物時，均未提出系爭建物所有權狀及向被告反映
    ，足徵被告並未拆除系爭建物，原告俟建築物滅失且時隔近十年之久，無法查證
    之情形下，始提出補償及配售國宅之請求，實有違經驗法則且悖常理。
(四)、查被告對系爭工程拆遷作業流程及補償、配售專案國（住）宅等權益，均詳予告
    知拆遷戶，且原告之建築物需遭被告拆除，可否補償及配售專案國（住）宅？如
    何計算？補償金額及配售戶數是否正確，事關原告權益，原告豈能因被告會「依
    法行政」就枉顧自身權益。此亦可由內湖路一段二號、六號建築物，係由原告及
    其前妻廖採蓮相分別領取補償費及配售專案國（住）宅，即可明證原告顯然知悉
    系爭工程拆遷補償及配售專案國（住）宅等權益之相關規定。
(五)、依原告提出之內湖路一段二、四、六、臨八號建築物所有權狀影本登載面積及其
    建築式樣，與被告於拆遷當時會同原告現場查勘丈量之建築物面積及其建築式樣
    比對，兩者幾不相同，不僅內湖路一段二、六號建築物補償面積大於該二建築物
    所有權狀影本登載面積，亦大於內湖路一段二、四、六、臨八號四建築物所有權
    狀影本登載之合計面積，且其建築式樣亦不相同（內湖路一段二號建築物補償面
    積一、二樓為一四○平方公尺、地下室為七○平方公尺、倉庫為二八平方公尺，
    共計二三八平方公尺；原告提出之內湖路一段二號權狀影本面積登記為一樓：一
    六．三九平方公尺、閣樓：三三．八四平方公尺、騎樓：一七．四五平方公尺，
    共計六七．六八平方公尺；內湖路一段六號建築物補償面積一、二樓為一四○平
    方公尺、地下室為七○平方公尺，共計二一○平方公尺，六號權狀影本面積登記
    為一樓：一七．六八平方公尺、閣樓：三五．一三平方公尺、騎樓：一七．四五
    平方公尺，共計七○．二六平方公尺），故原告提出發狀日期為七十四年四月十
    五日之系爭建物所有權狀影本，充其量僅得推定七十四年四月十五日有系爭建物
    存在，實無法證明該二建築物八十一年間仍存在且為被告因系爭工程所拆除及拆
    除時仍為原告所有。
(六)、原告於八十一年間被告辦理基隆河整治工程地上物拆遷補償時，係提出應拆建築
    物內湖路一段二號、六號之門牌編釘證明，故被告依拆遷補償理辦法第三條第一
    款合法建築物第二目臺北市改制後編入六個行政區內都市計畫公布前之建築物2.
    南港區、內湖區：五十八年八月二十二日公告之規定，認定內湖路一段二號及六
    號建築物，符合拆遷補償處理辦法所稱之合法建築物，並據以核算建築物拆遷補
    償費。本案被告與原告協議補償當時，原告對被告依前開拆遷補償處理辦法第五
    條規定，以實地調測及評估資料與其協議並未提出異議，且原告亦從未提出系爭
    建物相關資料，與被告進行協議，足證系爭建物，非被告辦理基隆河整治工程所
    拆除，故原告請求發放系爭建物拆遷補償費及再配售專案住宅二戶，顯無理由。
(七)、原告指稱系爭建物係由區段徵收後土地所有權人或其他權利人代位申請滅失乙節
    ，經被告所屬養工處以九十一年六月二十五日北市工養權字第九一六三一一二二
    ○○號函詢臺北市中山地政事務所查證內湖路一段二號、四號、六號、臨八號等
    四戶房屋，何時、何人辦理滅失登記，經該所函覆之資料得知，係依被告所屬地
    政處（下稱地政處）八十四年三月二日八十三北市地五字第三九六二二號函及八
    十五年八月二十七日八十五北市地五字第八五一二七九四一號函辦理，非被告通
    知臺北市中山地政事務所辦理建物消滅登記。
(八)、基隆河整治工程專案國（住）宅配售，係由養工處將符合配售資格之拆遷戶業主
    造冊後送被告所屬國民住宅處辦理抽配作業，其間養工處除以八十六年一月八日
    （八十六）北市工養權字第四四八九二號書函通知符合配售資格之配售戶繳交拆
    遷當時全戶戶籍謄本等資料以備審查國（住）宅配售資格外，並於八十六年一月
    二十日刊登中央日報通告，倘尚未收到通知者，請於八十六年一月三十一日前至
    養工處查詢辦理。查原告有繳交臺北市國民住宅承購（承租）戶暨貸款自購戶有
    無住宅查證費及填具名冊在案，前述名冊原告仍填寫由原告及其前妻廖採蓮以內
    湖路一段二號及六號名義配售專案住宅，嗣經被告所屬國民住宅處以八十六年三
    月二十日北市宅三字第八六二○八○二○○○號公告電腦抽籤作業，當時原告仍
    未向被告提出系爭建物所有權狀請求補償及配售事宜，足徵系爭建物，非被告辦
    理基隆河整治工程所拆除。次查原告向工務局申請就地整建，工務局核發之就地
    整建修復證及完工證明書，僅記載內湖路一段二號、四號及六號建築物，並無系
    建築物，且被告辦理基隆河整治工程會同原告實地調測並達成拆遷補償協議，均
    未有系爭臨八號建築物，又原告並非第一次與被告協議拆遷補償，原告對被告拆
    遷補償作業知之甚詳，如原告於基隆河整治工程拆遷當時確有系爭建物遭被告拆
    除，原告豈肯同意被告之調測資料，並於拆遷房屋補償表蓋章確認，被告僅拆除
    內湖路一段二號及六號建築物，故被告於基隆河整治工程確未拆除系爭建物，至
    為顯然。
(九)、卷查原告提出之內湖路一段二號、四號、六號及臨八號建築物所有權狀影本，經
    被告所屬養工處以九十一年四月十五日北市工養權字第九一六一七四三三○○號
    函向臺北市中山地政事務所函詢前開建築物所有權登記始末，經該所九十一年四
    月二十四日北市中地二字第九一三○六五六○○○號函復知養工處並檢送原告辦
    理所有權登記相關資料。得知前開內湖路一段二號、四號及六號建築物為養工處
    辦理內湖三號道路工程部分拆除，原告遂依「臺北市拆除合法建築物賸餘部分就
    地整建辦法」申請就地整建，嗣由被告所屬工務局於六十三年十一月八日核發內
    湖路一段二—六號就地整建修復證及六十五年七月五日發給內湖路一段二號、四
    號及六號就地整建完工證明書。足徵原告對被告舉辦公共工程拆遷補償建築物之
    作業知之甚詳，而基隆河整治工程亦係被告依拆遷補償處理辦法與原告協議拆遷
    補償，且為補償後再拆除地上物，被告遍尋檔存資料，確無系爭內湖路一段四號
    及臨八號之拆遷補償協議資料，故原告指稱：系爭建物僅因被告疏失未列入補償
    清冊內，遽認該等建物並不在兩造協議補償範圍內，或事後因為被告疏於嚴格依
    法行政遺失所有卷證書面，或未將相關卷證全數提出云云，實屬無稽。
(十)、原告提出之內湖路一段二號及六號建築物所有權狀影本登載面積及其建築式樣，
    與被告於拆遷當時（八十二年）會同原告現場查勘丈量之建築物面積及式樣兩者
    幾不相同，斷不能僅憑房屋所有權狀影本即認定拆遷當時有內湖路一段四號及臨
    八號建築物，而請求發給補償費及配售專案住宅；否則，如以權狀影本認定，原
    告顯已溢領補償金額，而有不當得利：
    原告提出之內湖路一段二號及六號建築物所有權狀影本登載面積及其建築式樣，
    與被告於拆遷當時會同原告現場查勘丈量之建築物面積及式樣兩者幾不相同，譬
    如：內湖路一段二號、六號現場調測圖表上註記有地下室面積（一四○平方公尺
    ）及倉庫（二十八平方公尺），而所有權狀影本登記則無地下室及倉庫，而係登
    記為閣樓（六八．九七平方公尺）及騎樓（三四．九平方公尺），故依經驗法則
    內湖路一段二號、四號、六號及臨八號建築物於辦理拆遷時，建築物之數目、式
    樣及面積應有所變更，以致被告現場勘查時，系爭內湖路一段四號及臨八號建築
    物已不存在，且式樣及面積有如此大之不同。因此，原告斷不能於系爭建物現已
    不存在之情形下，僅憑其所有權狀影本即請求被告發給建築物拆遷補償費及配售
    專案住宅。
(十一)、原告從未就系爭建物與被告達成拆遷補償協議，原告顯無理由請求被告配售專案
    住宅之權利：
    被告辦理基隆河整治工程，地上物拆遷補償係依拆遷補償處理辦法與地上物所有
    權人達成協議辦理，而本工程於拆遷當時，係會同原告及其前妻廖採蓮調測內湖
    路一段二號及六號建築物，並繪製拆遷圖表，嗣由原告及其前妻廖採蓮提供之門
    牌編釘證明書與被告協議，經原告及其前妻廖採蓮確認應補償面積及金額，並相
    互切結保證領取補償費後，始同意被告將內湖路一段二號、六號建築物拆除，且
    自七十九年基隆河整治工程地上物拆遷公告起至八十二年間拆除相關地上物止，
    原告從未提出拆遷當時有系爭建物，更無主張系爭建物為其所有並要求與被告協
    議補償。因此，退萬步言，被告於基隆河整治工程時，縱有拆除系爭建物，因原
    告未要求被告協議補償，故依民法第三百四十三條及第七百六十四條規定，原告
    顯然於拆除當時已拋棄其權利，故原告既未就系爭建物與被告達成拆遷補償協議
    。是以，原告顯無請求被告發給系爭建物拆遷補償費及配售專案住宅之權利。
(十二)、原告於基隆河整治工程地上物拆遷公告迄今已十餘年之久，且系爭建物已滅失之
    情形下，始提出拆遷補償費及配售專案住宅之請求，且未於拆遷當時提出建築物
    所有權狀履行告知之義務，顯為權利濫用，並違誠信原則：退萬步言，縱認原告
    未拋棄系爭建物之拆遷補償權利，惟因原告並未就系爭建物與被告達成拆遷補償
    之協議，且系爭建物既已滅失不復存在，而其所有權已因標的物滅失而消滅，所
    有權既已不存在，自無所謂所有權人。是以，原告於系爭建物已滅失之情形下，
    始提出拆遷補償費及配售專案住宅之請求，顯無理由。又如認原告仍得請求，因
    原告不僅未於被告現場調測時，提出內湖路一段二號、四號、六號及臨八號建築
    物所有權狀履行告知之義務，反而切結保證內湖路一段六號建築物為其前妻廖採
    蓮所有，並俟基隆河整治工程地上物拆遷公告迄今時隔十餘年之久及該等建築物
    現已滅失不能進行調測之情形下，原告方提出系爭建物所有權狀影本向被告請求
    發給補償費及配售專案住宅，顯為權利之濫用，並違誠信原則（最高法院五十六
    年臺上字第一七○八號判例、六十九年度臺上字第四七五號及七十年度臺上字第
    三七三八號判決參照）。因此，被告之請求顯不應准許。
    理  由
甲、程序方面：
一、原告原起訴聲明第二項以：「二、被告應依相關法令規定，徵收原告所有門牌號
    碼台北市○○路○段四號、臨八號建物，並予以補償。」嗣經更正為「被告應依
    「臺北市舉辦公共工程對合法建築及農作改良物拆遷補償暨違章建築處理辦法」
    ，補償原告所有門牌號碼臺北市○○路○段四號及臨八號建物。」，但又於九十
    二年一月十四日具狀撤回該項請求補償訴之聲明，是以本件就此部分，並無庸審
    酌。
二、另查原告於八十九年五月十日係向被告所屬國民住宅處申請配售予其子張馨元、
    張瀚中二人各一戶專案國（住）宅，雖張馨元、張瀚中二人非基隆河中山橋至成
    美橋段河道整治工程拆遷戶業主，而與安置計畫之規定不符，但原告申請之意旨
    在於申請配售專案國（住）宅，並於否准後提起本件行政訴訟，並為正確之訴之
    聲明第二項所示，本件行政訴訟之前置程序並無欠缺，併此敘明。
乙、實體方面：
壹、本件爭議經過：
一、原告甲○○所有臺北市○○路○段二號及六號建築物，位於基隆河中山橋至成美
    橋段河道整治地區工程範圍內，經被告臺北市政府辦理徵收，除補償費分別由原
    告及其前妻廖採蓮於八十一年四月九日由兩人相互切結保證後領取，並已分別配
    售專案國宅各乙戶在案，此為兩造所不爭，並有切結書二份在卷可稽，堪認為實
    。
二、嗣原告於八十九年五月八日提出同路段系爭四號、臨八號建物所有權狀影本，以
    系爭建物為原告所有，被告漏未配售為由，要求被告再予配售專案住宅二戶。經
    被告否准，原告不服，循序提起本件行政訴訟，主張：系爭四號、臨八號建物與
    已遭徵收之內湖路一段二號與六號建物係相隔比鄰而坐，且均位於臺北市○○區
    ○○段二小段五○六號地號內，係被告所舉辦公共工程用地範圍內之合法建物，
    可推論系爭建物必亦為被告實施系爭整治工程所徵收、且系爭建物係由被告所屬
    地政處本於權利人地位申請滅失登記可知，況據被告補償時所測得之面積四四八
    平方公尺，減去內湖路一段二號與六號未經登記部分之面積，恰接近系爭建物之
    面積，亦可推論被告拆遷補償時，確已將系爭建物一併列為對象；被告應依基隆
    河中山橋至成美橋段河道整治地區區段征收範圍內現住戶遷移安置計畫之規定，
    再行配售原告專案住宅二戶云云。
貳、本院判斷如下：
一、本件首應確定之事實：
（一）、系爭四號、臨八號建物與前經被告徵收補償之內湖路一段二號及六號建物均
        為原告所有，並均有合法產權及各自獨立之門牌，而原告及其前妻廖採蓮亦
        已因而配得各乙戶專案住宅，且該四戶連號建物並均比鄰，坐落於相同之臺
        北市○○區○○段二小段五○六號地號基地上，此有原告所提之照片一幀及
        系爭四號、臨八號建物登記簿謄本可按，系爭四號、臨八號建物係坐落於臺
        北市基隆河中山橋至成美橋段河道整治地區區段徵收範圍內，固可確認。
（二）、又系爭四號、臨八號建物係七十四年一月二十八日為整建登記，而於經被告
        所屬養工處以九十一年六月二十五日北市工養權字第九一六三一一二二○○
        號函詢臺北市中山地政事務所查證內湖路一段二號、四號、六號、臨八號等
        四戶房屋，何時、何人辦理滅失登記，經該所函覆之資料得知，係依被告所
        屬地政處（下稱地政處）八十四年三月二日八十三北市地五字第三九六二二
        號函及八十五年八月二十七日八十五北市地五字第八五一二七九四一號函辦
        理，足見系爭四號、臨八號建物在原告辦理臺北市基隆河中山橋至成美橋段
        河道整治地區區段徵收時尚屬存在無訛，被告否認系爭四號、臨八號建物在
        拆遷當時不存在，並非可採。
（三）、另依原告提出之內湖路一段二、四、六、臨八號建築物所有權狀影本登載面
        積及其建築式樣，與被告於拆遷當時會同原告現場查勘丈量之建築物面積及
        其建築式樣比對，兩者雖稍有不相同。其中內湖路一段二號建築物補償面積
        一、二樓為一四○平方公尺、地下室為七○平方公尺、倉庫為二八平方公尺
        ，共計二三八平方公尺；內湖路一段六號建築物補償面積一、二樓為一四○
        平方公尺、地下室為七○平方公尺，共計二一○平方公尺，二、六號補償面
        積合計為四四八平方公尺。至於內湖路一段二號權狀影本面積登記為一樓：
        一六．三九平方公尺、閣樓：三三．八四平方公尺、騎樓：一七．四五平方
        公尺，共計六七．六八平方公尺；六號權狀影本面積登記為一樓：一七．六
        八平方公尺、閣樓：三五．一三平方公尺、騎樓：一七．四五平方公尺，共
        計七○．二六平方公尺。登記面積共僅一三七點九四平方公尺之二、六號建
        物，但經被告測量為四四八平方公尺，被告所測量者，除合法登記面積外，
        尚包含二號及六號地下室各七十平方公尺及二號倉庫二十八平方公尺，總計
        一六八平方公尺。將前述測量面積減去未經登記之一六八平方公尺，計為二
        八○平方公尺，與所有內湖路一段二、四、六、臨八號四建物合法登記面積
        （67.68 + 69.50 +70.26 + 70.96）二七八點四平方公尺，以四捨五入之記
        載方式則合法建物補償面積與四棟建物之登記面積幾近相同，以上之計算均
        可對照參看被告實測之建築物平面圖及原告所提建物登記簿謄本，則以補償
        面積與原告所有臺北市○○路○段二、四、六及臨八號建物相同之情節，可
        知被告在進行拆遷及協議補償作業當時，確已將系爭四號、臨八號建物一併
        列為拆遷補償對象，此亦為應確定之事實。
二、所以本件兩造爭執之要點為：原告可否就系爭四號、臨八號建物為專案國（住）
    宅配售請求權，請求被告再配售專案國（住）宅二間？
（一）、按公法上之法律關係得以契約設定、變更或消滅之，為九十年一月一日施行
        之行政程序法第一百三十五條所明定。此項行政契約容許性之法理，於該法
        施行前，亦為我國學說以及法制所承認（司法院釋字第三四八號解釋參照）
        。則行政程序法第一百三十五條規定之：「公法上法律關係得以契約設定、
        變更或消滅之。」自應作為法理而予適用。依據臺北市基隆河中山橋至成美
        橋段河道整治地區區段徵收計畫書第六項「土地改良物情形」規定：「‧‧
        ‧全部土地上之土地改良物，全部由本府工務局養護工程處以協議方式處理
        」，另被告辦理基隆河整治工程，地上物拆遷補償係依拆遷補償處理辦法與
        地上物所有權人達成協議辦理，此有該辦法第二條之規定可查，又臺北市基
        隆河中山橋至成美橋段河道整治地區區段徵收計畫書第拾參項原住戶之遷移
        安置計劃係包括補償標準及安置方式及安置對象，足見臺北市基隆河中山橋
        至成美橋段河道整治地區區段徵收與原住戶之拆遷及協議補償作業，係以協
        議方式及訂定行政契約之方式為之，且其內容不只拆遷及協議補償作業並包
        括專案國（住）宅配售之戶數。
（二）、行政程序法第一百三十九條明定「行政契約之締結，應以書面為之。」其立
        法目的固在於行政契約涉及公權力行使，並由公務員參與而締結，為求明確
        而杜爭議，自以書面方式為必要。然在該法施行前，有關行政契約之締結是
        否亦應以書面為之，法無明文。縱採肯定見解，但所稱「書面」之意義，究
        指單一性文件或指與行政主體相互間就公法上法律關係之設定、變更或消滅
        ，有達成合意之往來文件而言，仍不無疑義。茲參酌我國行政程序法第一百
        三十九條立法依據之德國行政程序法第五十七條相關德國學說及裁判見解，
        「書面」之意義，並不具有自我之目的，應從行政契約之意義及其內容加以
        解釋及運用。蓋法律明定行政契約之締結，應以「書面為之」之目的，僅具
        有「證明」、「警告」功能而已，因而從行政主體相互間之往來文件，已可
        察知就公法上法律關係之設定、變更或消滅，雙方確已達成具有拘束力以及
        表示知悉之意思表示之合意者，即可認已具備書面之要件，故所稱「書面」
        ，實不以單一性文件為必要。則兩造之往返公文及原告向被告書立之切結保
        證書、臺北市基隆河中山橋至成美橋內拆遷房屋補償表上之蓋章承認事項均
        可作為雙方訂定拆遷協議公法契約之書面。
（三）、經查：
１、基隆河整治工程專案國（住）宅配售，係由被告所屬養工處將符合配售資格之拆
    遷戶業主造冊後送被告所屬國民住宅處辦理抽配作業，養工處曾以八十六年一月
    八日（八十六）北市工養權字第四四八九二號書函通知符合配售資格之配售戶繳
    交拆遷當時全戶戶籍謄本等資料以備審查國（住）宅配售資格，此有上開函可查
    。且當時原告確有有繳交臺北市國民住宅承購（承租）戶暨貸款自購戶有無住宅
    查證費及填具名冊在案，而上開名冊原告仍填寫由原告及其前妻廖採蓮以內湖路
    一段二號及六號名義配售專案住宅，嗣經被告所屬國民住宅處以八十六年三月二
    十日北市宅三字第八六二○八○二○○○號公告電腦抽籤作業，當時原告仍未向
    被告提出系爭建物所有權狀請求補償及配售事宜，足徵系爭四號、臨八號建物並
    非原告申請專案國（住）宅配售之範圍，原告專案國（住）宅配售僅二戶而已。
    再參以：如前所述，被告補償費係以四棟房屋計算面積發給原告，但原告申請專
    案國（住）宅配售卻申請兩戶，顯然原告與被告就系爭四號、臨八號建物於訂定
    拆遷協議之行政契約時，確已放棄專案國（住）宅配售系爭四號、臨八號建物之
    權利，原告主張係被告作業疏失，漏未將系爭四號、臨八號建物之專案國（住）
    宅配售列入，應非可採。
２、又查臺北市基隆河中山橋至成美橋段河道整治地區區段徵收於拆遷當時，係會同
    原告及其前妻廖採蓮調測內湖路一段二號及六號建築物，並繪製拆遷圖表，原告
    同意被告之調測資料，並於拆遷房屋補償表蓋章確認，嗣由原告及其前妻廖採蓮
    提供之門牌編釘證明書與被告協議，經原告及其前妻廖採蓮確認應補償面積及金
    額，並相互切結保證領取補償費後，始同意被告將內湖路一段二號、六號建築物
    拆除，內湖路一段二號、四號、六號及臨八號建築物所有權狀均在原告持有中，
    且建物之所有權狀態，原告為所有權人，知之甚詳，原告不僅未於被告現場調測
    時，提出上開權狀主張包括系爭四號、臨八號建物專案國（住）宅配售四間，反
    而與其前妻廖採蓮相互切結保證內湖路一段二、六號建築物為原告及其前妻廖採
    蓮所有，係明示僅申請專案國（住）宅配售二間，則原告於訂定拆遷協議公法契
    約時，原告明知系爭四號、臨八號建物在拆遷範圍之內，卻未提任何專案國（住
    ）宅配售，故依行政程序法法施行前，公法契約得變更或消滅公法上權利之法理
    ，原告顯然於拆除當時已拋棄其就系爭四號、臨八號建物專案國（住）宅配售之
    權利，原告之專案國（住）宅配售系爭四號、臨八號建物之權利既已於成立安置
    契約時拋棄而消滅，原告顯無再請求被告就系爭四號、臨八號建物配售專案住宅
    之權利。
參、從而，被告依首揭規定，否准原告就系爭四號、臨八號建物專案國（住）宅配售
    二間之申請，並無不合。訴願決定遞予駁回，亦無違誤，均應予維持。本件原告
    之訴為無理由，應予駁回。
據上論結，本件原告之訴為無理由，爰依行政訴訟法第九十八條第三項前段，判決如
主文。
中      華      民      國    九十二    年      二      月     十四     日
                                臺 北 高 等 行 政 法 院  第 五 庭
                                            審 判 長 法  官  張瓊文
                                                     法  官  帥嘉寶
                                                     法  官  劉介中
右為正本係照原本作成。
如不服本判決，應於送達後二十日內，向本院提出上訴狀並表明上訴理由，如於本判
決宣示後送達前提起上訴者，應於判決送達後二十日內補提上訴理由書（須按他造人
數附繕本）。
中      華      民      國    九十二    年      二      月     十四     日
                                                     書記官  黃明和


司法院資訊處製作；財團法人民間司法改革基金會備份。
